【裁判字號】    98,訴,1478
【裁判日期】    990507
【裁判案由】    侵權行為損害賠償
【裁判全文】
臺灣臺南地方法院民事判決              98年度訴字第1478號
原      告  明台產物保險股份有限公司
法定代理人  甲○○
訴訟代理人  乙○○
被      告  丙○○
訴訟代理人  丁○○
上列當事人間請求侵權行為損害賠償事件，本院於民國99年4月
20日言詞辯論終結，判決如下：
   主  文
被告應給付原告新臺幣肆拾陸萬玖仟參佰捌拾元，及自民國九十
八年九月一日起至清償日止，按週年利率百分之五計算之利息。
原告其餘之訴駁回。
訴訟費用新臺幣壹萬伍仟捌佰伍拾元由被告負擔十分之三，餘由
原告負擔。
本判決第一項於原告以新臺幣壹拾伍萬伍仟元為被告供擔保後，
得假執行。但被告如以新臺幣肆拾陸萬玖仟參佰捌拾元為原告預
供擔保後，得免為假執行。
原告其餘假執行之聲請駁回。
   理  由
一、原告起訴主張：原告所承保黃脩喬所有而由丙○○駕駛牌照
    號碼RV7-090號車，於民國96年10月24日下午3時40分，行經
    台南市○○街與海安路一段155巷口，行駛不慎撞擊行走間
    之被害人陳秀花，致陳秀花受有頭部外傷、左眼球破裂，及
    遲發性雙側硬腦膜下出血等傷害，經多次手術後，因腦部受
    損，由衛生署台南醫院97年3月3日智能評估為重度失智，98
    年3月19日經本院裁定宣告禁治產。被害人初於97年1月31日
    向原告請求給付汽車強制責任險之醫療給付，原告於97年2
    月5日匯入新臺幣（下同）64,599元至陳秀花合作金庫商業
    銀行嘉義分行0000000000000帳號內，嗣又因陳秀花已成重
    大智障之殘疾，再向原告申請強制汽車責任保險殘廢給付，
    原告公司依強制汽車責任保險給付標準障害項目第一項認定
    為殘廢等級第一級，並於98年4月17日匯入150萬元於陳秀花
    前開帳戶。原告共賠償陳秀花1,564,599元之保險給付，茲
    因被告無照駕駛肇事，爰依強制汽車責任保險法第29條向被
    告求償，並聲明：(1)被告應給付原告1,564, 599元及自訴狀
    繕本送達翌日起至清償日止按年息5%計算之利息。(2)訴訟費
    用由被告負擔。(3)原告願供擔保請准予宣告假執行。
二、被告則以：被告並非被保險人，依強制汽車責任保險法第33
    條規定「汽車交通事故之發生，如可歸責於被保險人以外之
    第三人，保險人於保險給付後，得代位行使被保險人對於第
    三人之請求權。但其所得請求之數額，以不逾保險給付為限
    。前項第三人為被保險人或請求權人之配偶、家長、家屬、
    四親等內血親或三親等內姻親者，保險人無代位求償之權利
    。但汽車交通事故由其故意所致者，不在此限。」，則原告
    對被告並無代位請求損害賠償之權利。又被害人陳秀花96年
    10月24日急診及同年10月25日縫合手術及左眼視力不良短期
    看護之花費均由被告及訴外人即被告之父丁○○支付。又被
    害人陳秀花長期在郭綜合醫院拿藥、開刀，其受害前本有智
    能障礙，與本件車禍無關，原告不應支付殘障保險給付150
    萬予被害人。再者，本件車禍被害人與有過失，縱被告負有
    賠償責任，亦有過失相抵之適用，遑論被告業與被害人陳秀
    花和解等語置辯；並聲明：駁回原告之訴，訴訟費用由原告
    負擔。
三、經查：
（一）按訴狀送達後，原告不得將原訴變更或追加他訴；但擴張
      或減縮應受判決事項之聲明者，不在此限。民事訴訟法第
      255條第1項第3款定有明文。原告起訴之初請求被告給付
      64,599元，及自起訴狀繕本送達被告翌日起至清償日止之
      法定遲延利息；嗣於訴狀送達後，具狀變更訴之聲明，請
      求被告給付1,564,599元，及自起訴狀繕本送達被告翌日
      起至清償日止依法定利率計算之遲延利息，核屬應受判決
      事項聲明之擴張，於法尚無不合，應予准許。又被告經合
      法之通知，未於最後言詞辯論期日到場，核無民事訴訟法
      第386條所列各款情形，爰依原告之聲請，由其一造辯論
      而為判決。
（二）原告前揭主張，業據其提出台南市○○○道路交通事故當
      事人登記聯單、國立成功大學附設醫院被害人陳秀花診斷
      證明、本院98年禁字第29號禁治產宣告裁定、汽車險賠款
      收據同意書，及匯款金額明細等件為憑，復有本院函調台
      南市警察局調查筆錄、交通事故現場圖及事故調查表可佐
      ，而堪信實；且被告無照駕駛，亦有上開警詢筆錄及台灣
      省台南驅車輛行車事故鑑定委員會（台南區970083案）鑑
      定意見書可參，足以認定。至被告抗辯被害人陳秀花於本
      件交通事故前即因智障於郭綜合醫院治療乙節，與實情相
      悖，有郭綜合醫院陳秀花病歷附卷可稽，被告所辯顯屬無
      據，要無可採。
（三）被害人陳秀花因遭被告無照駕駛之車牌號碼RV7-090號機
      車撞擊，導致失能，已如前述，被告於機車使用中加損害
      於陳秀花，本應對之賠償因此所生之損害（民法第191 條
      之2前段），且：
 （1）按「被保險人有下列情事之一，致被保險汽車發生汽車交
      通事故者，保險人仍應依本法規定負保險給付之責。但得
      在給付金額範圍內，代位行使請求權人對被保險人之請求
      權：五、違反道路交通管理處罰條例第21條或第21條之1規
      定而駕車。」、「汽車駕駛人，有下列情形之一者，處新
      臺幣6,000元以上12,000元以下罰鍰，並當場禁止其駕駛：
      一、未領有駕駛執照駕駛小型車或機器腳踏車。」，強制
      汽車責任保險法第29條第1項第5款、道路交通管理處罰條
      例第21條第1項第1款分別定有明文。又「本法所稱被保險
      人，指經保險人承保之要保人及經該要保人同意使用或管
      理被保險汽車之人。」，強制汽車責任保險法第9條第2項
      亦有明文。被告既為對被害人陳秀花負賠償責任之人，且
      其雖非所駕駛機車之所有人，然騎乘該機車，顯為管理被
      保險機車之人，自為強制汽車責任保險法所稱之被保險人
      ，被告復無照駕駛，違反道路交通管理處罰條例第21條規
      定，參照前開說明，原告自得代位被害人向被告求償。
 （2）強制汽車責任保險之保險人代位請求權，其性質屬法定債
      之移轉，是倘被害人與有過失，保險人自應繼受。查被告
      無照駕駛肇事之交通事故，經車輛行車事故鑑定委員會鑑
      定，被害人陳秀花徒步行走，違規穿越未注意左右來車，
      為肇事主因；而被告無照駕駛輕型機車，穿越無號誌岔路
      口，未注意車前狀況，為肇事次因，有臺灣臺南區車輛行
      車事故鑑定委員會鑑定意見書附卷可稽，足認被害人陳秀
      花就本件交通事故與有過失；且本院斟酌被告無照騎乘輕
      機車行經無號誌四岔路口，固有違反道路交通安全規則未
      注意車前狀況之過失，然被害人陳秀花徒步行走，違規穿
      越未注意左右來車，致遭被告撞擊，與有過失之情節，認
      被害人陳秀花應負70%之過失責任，並依此標準減輕被告
      之賠償責任，則依上開過失責任比例分擔後，被告應負損
      害賠償責任之金額為469,380元（計算式：1,564,599元×
      0.3＝469,380元，小數點以下四捨五入）。至被告抗辯已
      與被害人陳秀花和解，經查所辯之和解（本院97年度南調
      簡字第1號）內容不含汽車強制責任險之給付，有該和解
      筆錄在卷可按，對於本件原告之請求自不生影響，從而原
      告訴請被告給付之損害賠償於469,380元範圍內，為有理
      由，應予准許，逾此部分之請求則無理由，應予駁回。
 （3）按給付有確定期限者，債務人自期限屆滿時起，負遲延責
      任。給付無確定期限者，債務人於債權人得請求給付時，
      經其催告而未為給付，自受催告時起，負遲延責任；其經
      債權人起訴而送達訴狀者，與催告有同一之效力。民法第
      229條第1項、第2項定有明文。又遲延之債務，以支付金
      錢為標的者，債權人得請求依法定利率計算之遲延利息，
      為同法第233條第1項前段所明定。本件原告請求被告給付
      損害賠償，並請求自起訴狀送達被告翌日，即98年9月1日
      （參卷附98年8月31日送達證書）起至清償日止，按法定
      週年利率5%計算之遲延利息，自無不合。
四、本件事證已臻明確，兩造其餘攻擊防禦方法及證據資料，核
    與判決結果不生影響，爰不逐一論述。
五、原告陳明願供擔保以代釋明，請求宣告假執行，關於其勝訴
    部分，核無不合，爰酌定相當擔保金額，准許之。本院併依
    職權宣告如被告為原告預供擔保，得免為假執行。至原告敗
    訴部分，假執行之聲請失所附麗，爰併予駁回。
六、末按各當事人一部勝訴、一部敗訴者，其訴訟費用，由法院
    酌量情形，命兩造以比例分擔或命一造負擔，或命兩造各自
    負擔其支出之訴訟費用；法院為終局判決時，應依職權為訴
    訟費用之裁判，民事訴訟法第79條、及87條第1項定有明文
    。本件訴訟費用額確定為15,850元（即第一審裁判費），依
    上開判決結果，被告應負擔3/10，其餘部份由原告負擔。
七、據上論結：本件原告之訴一部有理由、一部無理由，依民事
    訴訟法第385條第1項前段、第79條、第87條第1項、第390條
    第2項、第392條第2項，判決如主文。
中    華    民    國    99    年    5     月    7     日
                  民事第二庭    法      官  魏玉英
以上正本係照原本作成
如對本判決上訴，須於判決送達後20日內向本院提出上訴狀
中    華    民    國    99    年    5     月    7     日
                                書記官  蔡曉

司法院資訊處製作；財團法人民間司法改革基金會備份。
